臺灣高等法院刑事判決　　　　　　 94年度上更(一)字第705號
　　上　訴　人
　　即　被　告　己○○
　　選任辯護人　薛松雨　律師
　　　　　　　　王玫珺　律師
　　上　訴　人
　　即　被　告　庚○○
　　指定辯護人　高素真　律師
　　上　訴　人
　　即　被　告　甲○○
　　　　　　　　　　　　之3號.
　　指定辯護人　朱立鈴　律師
上列上訴人因違反貪污治罪條例等案件，不服臺灣臺北地方法院
87 年度訴字第712號，中華民國88年8月5日第一審判決（起訴案
號：臺灣臺北地方法院檢察署87年度偵字第3185號），提起上訴
經最高法院發回更審（94年度台上字第5721號）判決如下：
    主  　　文
原判決關於己○○、庚○○、甲○○部分均撤銷。
己○○共同依據法令從事公務之人員，經辦公用工程，浮報價額
、數量，處有期徒刑拾貳年，褫奪公權陸年。
庚○○共同依據法令從事公務之人員，經辦公用工程，浮報價額
、數量，處有期徒刑拾年，褫奪公權伍年。
己○○、庚○○所得財物計新臺幣貳拾貳萬元應連帶追繳發還台
北縣石碇鄉公所，如全部或一部無法追繳，應連帶以其財產抵償
。
甲○○共同以明知為不實之事項，而填製會計憑證，處有期徒刑
陸月，如易科罰金以銀元參佰元即新台幣玖佰元折算壹日。減為
有期徒刑參月，如易科罰金以銀元參佰元即新台幣玖佰元折算壹
日。
    事  　　實
壹、己○○為臺北縣石碇鄉公所秘書；庚○○為該鄉公所財經課
    約僱人員，擔任工程發包及驗收業務。2人是堂兄弟關係（
    己○○從母姓），均為依據法令經辦公用工程的公務人員。
貳、民國86年5月1日，石碇鄉烏塗村村長林卻報請修繕該鄉○○○○段約1公里處崩坍路基工程，經己○○與庚○○偕同村
    長林卻現場勘查丈量。
    己○○、庚○○明知坍方長度僅約4公尺，施作橫長5公尺，
    高4.3公尺的護坡擋土牆即生效用，竟共同基於不法所有的
    概括犯意，由庚○○於同年5月2日簽請維修，並於簽文附件
    的公文書，以少報多不實登載，浮報「坍方長度7公尺」的
    數量，並據以設計橫長7公尺，高7.5公尺的護坡擋土牆，藉
    以浮編工程預算新臺幣（下同）28萬5千2百12元，伺機從中
    圖利，足生損害於臺北縣石碇鄉公所。
參、報修公文經己○○批准（當時鄉○○○道出國，由己○○代
    行），己○○即逕找包商高清吉到現場估價。高清吉以橫長
    5公尺，高4.3公尺的工程估價8萬元。
    己○○認有機可圖，當場允由高清吉施作，並告知高清吉請
    款程序由己○○處理，不必開立發票。
肆、己○○與庚○○為符合形式上程序以掩人耳目，推由己○○
    於同年5月11日向不知上情的甲○○佯稱高清吉做了1項工程
    共28萬元，因無牌照不能請款，要求甲○○虛開28萬元統一
    發票以供請款。
    甲○○明知若應己○○的要求取得發票，將用於不實的登載
    以請領工程款，但懾於自己仍有多項工程款尚未領取，恐受
    刁難，因而答應。
　　己○○、庚○○及甲○○即基於共同的犯意聯絡，以虛開不
　  實發票為不實登載的方式，以請領上述28萬元的工程款。
　　甲○○即求助其借牌的詠慶營造股份有限公司（下稱詠慶公
　  司）負責人乙○○（公訴人誤為李詠娟）。
　　乙○○（未經起訴）為從事業務之人，有製作統一發票的附
  　隨義務，與甲○○均明知詠慶公司並無標得價款28萬元的工
    程情事，竟基於於共同的犯意聯絡，於同年5月13日填製金
    額28萬元的不實會計憑證統一發票1張，於5月14日持交甲○○轉給知情的己○○，足生損害於臺北縣石碇鄉公所及會計
    憑證管理的正確性。
伍、己○○、庚○○再推由己○○以只有發票不能請款為由，要
    求甲○○提供3張估價單以完成比價程序。
    甲○○即於5月中旬，委由乙○○開立詠慶公司於5月10日參
    加比價，金額為28萬元的估價單1紙；另委託不知情的國本
    水電工程公司負責人丙○○向欣泉土木包工業已離職員工郭
    國興，借用欣泉土木包工業於5月9日參加比價，金額為31
    萬5千元的估價單1張。因未能湊足3張估價單，甲○○再商
    請乙○○提供1張估價單。乙○○即未經敏慶土木包工業負
    責人許正敏的同意，擅自於詠慶公司內，當場一如出具前述
    詠慶公司估價單相同的接續動作，在空白估價單上倒填比價
    日期為86年5月9日，金額為29萬8千元，盜蓋敏慶土木包工
    業以前擔任永慶公司（83年當時的公司名稱）連帶保證人時
    授權乙○○所刻「敏慶土木包工業」、「許正敏」的大、小
    印章於估價單上，以偽造估價單的私文書，持交予不知是乙○○所偽造的甲○○使用，足生損害於敏慶土木包工業及許
    正敏。
    甲○○取得3張估價單後，併交予己○○。己○○即趁承辦
    人丁○○不在座位時，分3次每次1張，置於丁○○桌上，使
    不知情的丁○○誤為廠商自行送件而依程序層轉己○○核准
    。因此造成形式上由詠慶公司以28萬元標得前述路基修復工
    程的不實事實。
陸、同年5月28日，己○○向烏塗村幹事取得5月1日的勘驗照片
    及高清吉所拍得施工後的照片共2張，連同前述發票交予甲○○向丁○○報請驗收請款。
    丁○○即依慣例請當初到現場勘驗的庚○○驗收。庚○○為
    與己○○共同圖取浮報的金額，明知高清吉施作的擋土牆僅
    橫長5公尺、高4.3公尺，工程款只有8萬元，與己○○、庚○○浮報而設計的28萬元擋土牆橫長7公尺，高7.5公尺的規
    格尺寸不符，竟推由庚○○於5月28日，在臺北縣石碇鄉公
    所費用動支請示單的公文書上「驗收及證明人」欄上蓋章，
    使鄉公所誤為工程已經驗收合格，而發放工程款28萬元，足
    生損害於鄉公所。
柒、同年6月5日，臺北縣石碇鄉公所通知甲○○領取上述工程款
    。甲○○領得鄉公所交付的臺北縣石碇鄉農會所簽發的28萬
    萬元支票（以下簡稱農會支票）1紙後，未待農會支票兌現
    ，即於同日先從自己所有的台北區中小企業銀行深坑分行領
    出28萬元現金，在公所門前交給己○○；領得的農會支票則
    交由乙○○存入詠慶公司帳戶。
    己○○、庚○○浮收工程款後，竟推由己○○僅給付高清吉
    6萬元。
捌、之後高清吉因風聞甲○○宣稱：「高清吉做擋土牆真好賺，
    一下就28萬元」，才發覺己○○要求甲○○開立28萬元發票
    情事。
    為查明真象，高清吉央請鄉代表林忠信於同年9月1日，出面
    向鄉公所查詢，並向己○○質問此事。
    9月2日，己○○偕同庚○○、石碇鄉民代表會副主席葉榮華
    ，前往高清吉的休閒農場與高清吉談判，因高清吉不肯罷手
    ，不歡而散。
玖、己○○唯恐浮領工程款的事跡敗露，且形式上前述工程是由
    甲○○提出估價單及發票的詠慶公司得標承作，即與庚○○
    邀集甲○○及甲○○的合夥人丙○○，要求彼此供詞一致。
    己○○及庚○○為掩飾犯行，並另基於毀損的共同犯意聯絡
    ，擬拆毀高清吉施作完成的擋土牆（另起犯意的毀損犯行，
    未據起訴），而以現場數量與驗收的數量不合，須打掉重做
    為由，要求僅知己○○、庚○○以不實的發票報帳，涉有虛
    偽登載，但對於己○○、庚○○經辦公用工程，浮報價額、
    數量的行為並不知情的甲○○配合重做事宜。甲○○因鉅額
    的工程款待領取，不得不配合。
    首先由庚○○以原擋土牆與設計圖的尺寸不合以及道路接縫
    處有裂縫為由，未知會承辦人員丁○○，擅於9月2日在簽文
    公文書上，虛偽簽報「因安珀颱風侵襲，造成上述擋土牆工
    程基腳裸露，因而發現高度、長度與原設計不符…應全額函
    請廠商繳回，所失之責還懲處…」等不實事項；再由己○○
    以便條紙加註「經查屬實，惟此處是路基塌陷，恐損及路面
    ，造成交通中斷之虞，飭令承包商依原設計即日改善，施作
    完竣後，由本所派員驗收結算，另案簽核。」等語，使不知
    情的鄉○○○道信以為真，於9月5日核可，足生損害於高清
    吉及詠慶公司。己○○未待鄉長核可，即於9月4日，使其堂
    弟，以駕駛挖土機為業，知情且基於為己○○、庚○○湮滅
    前述浮報價額、數量犯行證據犯意的陳信傳（原名顏信傳，
    已經有罪判決確定），以挖土機在原擋土牆的兩側及基腳土
    方挖除，使原擋土牆失去支撐力而下滑毀損，致看不出原擋
    土牆的長度及高度。再由甲○○於9月5日僱用不知情的土木
    包商戊○○於被破壞的擋土牆外圍興建橫長7公尺的擋土牆
    ，將原擋土牆包裹於內而無法窺其原貌，擬使司法機關無從
    查察。
拾、因烏塗村中楒腳段的居民黃連春於86年9月4日晚間，自外工
    作返回，發現早上出門時尚完好的擋土牆已下滑，而以電話
    告知村長林卻。
    林卻於9月5日前往現場查看，果見擋土牆崩坍，工人已在施
    工。回程於途中巧遇高清吉，即向高清吉表示：「你要死了
    ，你做的擋土牆為何整個掉下來」等語。高清吉即於9月5日
    及6日，持照相機將新擋土牆施工情形拍照存證，並向法務
    部調查局臺北縣調查站檢舉而查得上情。
拾壹、案經法務部調查局臺北縣調查站移送臺灣臺北地方法院檢
      察署偵查起訴。
    理 　　 由
壹、被告3人對於卷證的證據能力均不爭執（本院95年5月3日、
    同年11月6日準備程序筆錄）。依刑事訴訟法第159條之5規
    定，被告以外之人於審判外的陳述，經本院審酌認為適當者
    ，得為證據。
貳、被告己○○對於前述犯罪事實，除爭執28萬元工程款其實際
    取得的數額（詳後述）外，均坦白承認。
    被告庚○○對於86年5月2日簽請報修前述擋土牆工程，並設
    計橫長7公尺，高7.5公尺的護坡擋土牆，編列28萬5千2百12
    元的預算，以及5月28日驗收，並於費用動支請示單上蓋章
    合格；於9月2日簽報原擋土牆高度、長度與原設計不符，應
    全額函請廠商繳回等事實均坦承不諱，並有烏塗村5月1日報
    修公函、庚○○設計圖、5月6日鄉公所同意修復公文、石碇
    鄉公所費用動支請示單、9月2日簽文、9月6日給形式上的包
    商詠慶公司整修公文等可憑。
    被告甲○○對於提供詠慶公司發票1紙及3張估價單以供己○○辦理請款手續，並領取28 萬元工程款，以及交付28萬元
    給己○○等事實坦承不諱，並有詠慶公司5月13日的發票及
    估價單各1紙張、欣泉土木包工業、敏慶土木包工業估價單
    各1張等可證。
參、被告己○○辯稱：實際只拿取工程款中的23萬元。給付高清
    吉15萬元；餘款8萬元，自己分得5萬元，3萬元給被告庚○○；本案與另案應具有連續犯裁判上一罪關係，應併案審理
    等語。
    被告庚○○則辯稱：86年5月7日於崩坍現場丈量，坍方範圍
    確實為長7公尺、高7.5公尺；依照實際丈量尺寸設計及驗收
    工程；工程預算28萬5千2百12元是經過計算，並無浮編預算
    情事等語。
    被告甲○○辯稱：應被告己○○的求收集發票及湊足3張估
    價單。因有1千多萬元工程款尚未領取，迫於無奈，才虛開
    詠慶公司發票。已將28萬元工程款交給被告己○○。並不知
    己○○拿發票是為了貪污。並未參與擋土牆第2次施工，也
    未找戊○○施作，沒有實行湮滅證據犯行，戊○○作偽證等
    語。
肆、經查：
一、前述由被告己○○逕找高清吉以8萬元代價施工，以及由被
    告己○○找被告甲○○代開發票請款，實際上並非由詠慶公
    司得標等情，已經證人高清吉於調查局、偵查及審理中明確
    指證（偵3185卷一第77頁反面、第86頁反面、第87 頁、第
    196頁、第197頁、同上卷二第11頁反面、第14頁、原審卷二
    第120頁至121頁反面），並經被告甲○○於原審調查時供認
    明確。
二、被告己○○並未通知丙○○參加比價，欣泉土木包工業的估
    價單是欣泉土木包工業已離職員工郭國興借給丙○○使用，
    而由丙○○交給被告甲○○一情，並經證人丙○○於原審調
    查時供證在卷（原審卷二第92頁至94頁反面）。
　　被告甲○○因尚缺１張估價單而求助於詠慶公司負責人乙○○，乙○○即在空白估單價上填寫被告甲○○交待的金額，
    並蓋上敏慶土木包工業之前同意乙○○刻印的「敏慶土木包
    工業」、「許正敏」大小章於估價單後交給被告甲○○使用
    等情，已經證人乙○○於原審調查及本院結證（原審卷二第
    142頁至143頁、本院95年12月27日審判筆錄第9至10頁），
    且有與估價單相同印章的聯勤第202廠工程契約書（節本）3
    份可憑（原審卷二第150頁155頁）。
　　雖然證人丙○○、被告甲○○於原審調查之前，均附和被告
　  己○○的說詞而稱有提出估價單參加比價，由被告甲○○得
    標，甲○○再交給高清吉施工以抵債等語；但證人丙○○於
    調查局證稱：是己○○打電話邀丙○○參加投標，丙○○根
    據被告己○○所說的尺寸估價。被告己○○並未提供工程圖
    ，也沒有告知確實的地點，丙○○也未到現場查勘，丙○○
    將估價單送到公所時，丁○○不在，就放在丁○○桌上。丙○○是水電包工，沒有做過土木工程等語（偵8185一卷第
    173頁反面、第174頁、第175頁、第176頁反面）。證人丙○○於偵查中則證稱：己○○在公所問要否投標，叫丙○○提
    出估價單送過去，沒說送給誰，丙○○送估價單去，庚○○
    不在，旁邊的小姐叫丙○○放在庚○○桌上即可等語（同上
    偵卷一第221頁反面、第222頁）。證人丙○○就被告己○○
    在何處邀約提出估價單比價，以及送估價單到公所給何人等
    情，前後供述不一。證人丙○○曾經提出估價單及送交估價
    單的陳述，即有可疑。
　　參酌證人丙○○既表示曾經參加比價而竟不知確切的地點，
　  也未到現場勘查，以前也未曾做過土木工程，即僅憑被告己○○所述尺寸即得以提出估價等情，顯然有違常情。可證丙○○於原審供稱，被告己○○根本未叫丙○○參加比價、丙○○也不曾送估價單到公所等情，可信為事實，且與被告己○○於本院坦承的自白相符。
　　證人羅金泉於調查局證稱：是郭國興將估價單借給丙○○
　  使用等語（同上偵卷一第170頁反面、第171頁），可認證人
    丙○○向郭國興取得估價單後，再交給被告甲○○使用。
    證人丙○○在原審調查時證稱沒有提供欣泉土木包工業的估
    價單給被告甲○○，是被告甲○○自行向郭國興取得等語，
    不可採信。
　　前述工程若為被告甲○○依法定程序得標，在得標之前，即
　  應有2家或3家廠商提出估價單方可比價，根本不缺估價單，
    並無再由得標廠商另行張羅估價單之理；若非被告己○○要
    求，估價單多寡與被告甲○○無關，被告甲○○無須央求乙○○再提供1張（敏慶包工業）估價單。
    被告甲○○於原審調查改稱是被告己○○逕找高清吉施工的
    供詞，可以採信。
三、證人高清吉因所施作的工程款只有8萬元與風聞公所實際支
    出的28萬元差異甚大，才找林忠信到公所查詢實情，已經證
    人林忠信明確證述（同上偵卷一第90頁反面、第91頁、第
    197頁、同上偵卷二第10頁、原審卷一第167頁反面、第168
    頁）。
    應認前述工程確為被告己○○不依法定程序比價，逕找高清
　　吉施作，事後再找被告甲○○提供不實的發票及估價單以浮
　  報請款等情與事實相符。
四、被告己○○對於本案犯罪事實既均坦承不諱，如前述。被告
    庚○○浮列坍方尺寸、浮編工程款額，又不依規定驗收（詳
    後述），以配合其堂兄被告己○○。被告庚○○知悉上述擋
    土牆工程是由被告己○○直接找高清吉承作，有關虛開發票
    同在渠等共謀範圍內，可以認定。被告庚○○辯稱，未經辦
    發包程序、不知施工者何人及虛開發票情事，均無可採。
五、本案道路崩坍約4公尺，證人高清吉施工完成後擋土牆的寬
    度約為4公尺等語，已經證人即村長林卻於調查局訊問時供
    明（同上偵卷一第99頁反面）。
　　證人高清吉於調查局訊問時，也證實崩坍處在路基下護坡處
　  ，橫長約2公尺、直深約2公尺。證人高清吉做模長5公尺、
    高4.3公尺的擋土牆即可解決坍方問題等語（同上偵卷一第
    88頁）。
　　雖然以上2位證人所述長度略有不同，但均未達被告庚○○
　  於簽文所簽「坍方長度7公尺」的程度則相同。
　　證人高清吉業商，若有7公尺的崩坍工程可施作，常情不致
　  於放棄機會，只做5公尺而減少收入。可證坍方範圍應確實
    僅約4公尺而已。
　　雖然證人林卻於原審調查時改稱，在調查局訊問時並未供述
  　坍方的長度，因當時沒有丈量等語；但證人林卻並供承，於
    5月1日到坍方現場勘查，被告己○○或被告庚○○有拿尺丈
    量等語，並有當時拍得的照片1張可證（同上偵卷二第112
    頁第1張照片）。依照片顯示，被告庚○○（穿藍色上衣）
    持量尺站在一旁；證人林卻的先生（穿紫色衣服）以手指著
    坍方處，與被告己○○（穿紫藍橫條紋）討論事情；證人林
    卻（穿紅色上衣）抱著小孩注視其先生及被告己○○。應認
    勘查當時應有丈量崩坍尺寸，證人林卻本人也專注於丈量之
    事，加以證人林卻的先生積極參與，證人林卻知悉崩坍範圍
    ，可以認定。其於原審改稱不知尺寸等語，應屬公開審理直
    接面對被告礙於情面的閃避之詞。
　　證人林卻於調查局訊問的時間為86年9月26日，在證人高清
　  吉86年9月13日筆錄之後；而證人高清吉於86年9月13日的筆
    錄並未提及崩坍的尺寸。可證證人林卻於調查局陳述坍方約
    4公尺的陳述應屬實情。
　　至於證人高清吉、林卻所述的崩坍長度有2公尺與4公尺的差
　  異，應是一般人與承作的專業人員對於坍方認定上的問題，
    應非矛盾。
　　被告庚○○將僅約4公尺的坍方長度於簽文公文書上虛報為7
　  公尺，並據以編列28萬5千2百12元的工程款，再經由堂兄即
    被告己○○核准，渠2人具有以少報多、浮報數量及價額的
    行使公務員登載不實犯行，可以認定。
　　至於證人林鹿即村長林卻之夫於本院上訴審證稱：曾於86年
　  5月1日與被告己○○、庚○○及林卻前往烏塗村中楒仔路段
    坍方處查看。坍方約6-7公尺，深度無法下去測量等語（上
    訴卷一第139頁）。因證人林鹿的證言距離事發已逾三年，
    所記憶的內容與事實相隔甚久，所述且為約略的數字，不足
    以推翻前述不利被告的卷證的證明力。證人林鹿所證，不足
    為有利被告認定的依據。
　　證人高清吉施作的擋土牆，與道路地面接觸的橫長為5公尺
　  ，高4.3公尺，已經證人高清吉證述明確，並有完工照片2紙
    可參（同上偵卷一第26頁、卷二第112頁）；證人林卻也證
    稱，完工後的擋土牆為4公尺，未達7公尺，已如前述。被告
    庚○○辯稱，驗收時擋土牆橫長確實有7公尺，不可採信。
　　第2次施工的擋土牆橫長7.3公尺、高6.35公尺，已經被告庚○○會同鄉○○○道等人勘察屬實，有86年11月7日會勘紀
    錄及照片可憑。對照高清吉施作完成後擋土牆的照片與第2
    次施工後擋土牆的照片（同上偵卷二第55頁第2張），前者
    短小，後者修長，長度明顯不同；且第2次施工所放直立的
    杉木共有13根之多（同上偵卷一第22頁反面照片）；而證人
    高清吉施作的擋土牆，直立的杉木約只有6根（同上偵卷一
    第26頁照片）。顯示二者長度差距甚多。可認證人高清吉施
    作的擋土牆並未達7公尺。
　　被告庚○○另辯稱，驗收時，因擋土牆基部有覆土故未丈量
　  高度及底長，因而有嗣後發現尺寸不合而衍生第2次施工的
    問題等語；但第2次施工是由證人戊○○所為，其施作的尺
    寸長7.35公尺，高6.4公尺，於86年9月6日完工等情，已經
    證人戊○○供述明確（同上偵卷卷一第162頁反面、同上偵
    卷二第75頁反面、第76頁、原審卷一第164頁反面）。二個
    月後，即86年11月7日，被告庚○○會同鄉長測量的結果，
    橫長7.3公尺、高6.35公尺，底長因有覆土而未能測量，有
    前述會勘紀錄可憑。與證人戊○○完工時的各項尺寸相差無
    幾；意即擋土牆基部縱有覆土，經過2個月後實際測得的高
    度僅較完工時短少0.5公尺；而證人高清吉施作的擋土牆長5
    公尺，高4.3公尺，與被告庚○○設計的尺寸，橫長7公尺，
    高7.5公尺，外觀上明顯有差異；且被告庚○○驗收的時間
    為5月28日，距離證人高清吉完工日，5月上旬，相距不到1
    個月；縱有覆土，依前述的推論，應至多被覆蓋0.5公尺，
    則實際高度尚約有3.8公尺，僅為被告庚○○公文上設計的
    高度7.5公尺的1/2長而已，一般人目測即能分辨，何況被告
    庚○○攜帶有量尺，如此明顯的差距，被告庚○○驗收時明
    知與簽文上其所設計的尺寸不符，卻仍在費用動支請示單的
    驗收及證明人欄內蓋章以示合格。
    被告庚○○掩飾前述浮報數量及價額，企圖與被告己○○共
    同詐取虛列的工程款犯行，可以認定。
六、被告甲○○確實於同年6月5日，自其台北區中小企業銀行深
    坑分行帳戶，領得28萬元交給被告己○○一情，除經被告甲○○於原審明確供述之外（原審卷二第96頁反面、第170頁
    反面），並有被告甲○○所有台北區中小企業銀行帳戶，於
    6月5日領出58 萬回存30萬元的存摺影本可憑（原審卷二第
    180頁至181頁）。
    被告甲○○供稱，石碇鄉公所於6月5日為「四分子農路改善
    工程」開標，押標金為29萬元。高清吉為確實標得前述工程
    ，共向3家廠商借牌參與投標，並向被告甲○○借得3家廠商
    所須的全部押標金共87萬元。為避免他人懷疑圍標，於6月5
    日以轉帳方式申請面額29萬元的台支本票1張，並提領58萬
    元的現金。該58萬元則於郵局換成2張29 萬元的匯票。嗣由
    借牌的詠慶公司得標，而取回未得標的29 萬元匯票，再到
    郵局換回58萬元現金，而於公所門口將28萬元交給被告己○○，回存30萬元等語，有台北縣各機關營繕工程投標須知補
    充說明、石碇鄉公所開標紀錄表、四分子農路改善工程工程
    合約可憑（原審卷二第190頁至195頁），及前述台北區中小
    企業銀行存摺可憑，可信為真實。
　　參酌6月5日為前述擋土牆領款日，被告甲○○也確實於當日
　  自石碇鄉公所領得28萬元的農會支票1張，有公所支出傳票1
    紙可證（同上偵卷一第6頁）。被告甲○○並於同日又從自
    己帳戶內領出28萬元，已如前述。二者時間及金額完全相符
    。被告甲○○供稱，為免己○○等待而自帳戶領出款項交給
    己○○等語，可以採信。
　　被告甲○○如上的供詞信而有徵，則證人丙○○既非領款及
　  交付款項給被告己○○的人，關於被告甲○○上述如何自銀
    行領取款項，以及交給被告己○○28萬元的證言的證明力自
    以被告甲○○所言的證據力強於證人丙○○的證言。
　　被告己○○自被告甲○○處取得28萬元一情，可以認定；而
　  被告己○○卻僅交付6萬元給高清吉，已經證人高清吉明確
    指訴。因此，被告己○○與庚○○因前述工程而獲利22萬元
    的事實，可以認定。
七、被告庚○○辯稱，因原擋土牆尺寸不合規格並有裂縫，才簽
    請責令廠商進行第2次施工，非為湮滅證據等語。
　　經查，證人高清吉曾於8月底、9月初，以其所承包的前述擋
  　土牆被告己○○僅以8萬元發包給證人高清吉施作；被告己○○卻向鄉公所請領28萬元，而委請石碇鄉鄉代表林忠信前
    往公所查詢。林忠信即於9月初到鄉公所向被告己○○詢問
    ，被告己○○答以一切均依程序辦理等情，已據證人林忠信
    於調查及偵查中明確證述；而被告己○○於9月2日偕同被告
    庚○○與葉榮華前往高清吉的休閒農場，被告己○○與證人
    高清吉雙方有嚴重爭吵等情，並經證人葉榮華證實（同上偵
    卷一第94頁反面、第199頁）。
　　可證被告己○○是因林忠信查詢工程款一事才前往與高清吉
　  理論，但雙方無法取得協調，不歡而散。
　　證人葉榮華於本院上訴審結證時，因已擔任石碇鄉鄉長，因
  　而翻異前詞，證稱並未於86年9月2日與被告己○○、庚○○
    等前往證人高清吉的農場等語（上訴卷二第265頁），應屬
    事後為避免捲入事端的閃避之詞，不可採信。
　　被告庚○○未知會承辦人員丁○○即自行以原擋土牆尺寸不
　  合簽報修復一情，並經證人丁○○於調查局訊問時供明；而
    該公文於9月5日才經鄉長批可，責令詠慶公司維修，並於9
    月6日發文，而被告陳信傳卻早於9月4日即駕駛挖土機挖毀
    擋土牆等情，並有鄉長於被告庚○○簽文的批示、石碇鄉公
    所86年9月6日行文詠慶公司函及共同被告陳信傳的供詞可證
    。
　　證人高清吉已將擋土牆修復，縱有尺寸不合，對道路的通行
 　 無礙，無立即拆除的急迫性，卻急於公文核可前動工，且被
　　告庚○○簽文的時間為9月2日，恰與被告己○○與高清吉爭
　  吵的時間相符。可證被告己○○勸阻高清吉不要再追查28萬
    元工程款一事無效後，即與被告庚○○、陳信傳共謀而急於
    以尺寸不合為由，而挖毀證人高清吉施工完成的擋土牆，以
    掩飾浮列工程款項及驗收不合規定等違法犯行。
　　被告庚○○於簽文中並未提及擋土牆有裂縫，於同年10月29
　  日調查筆錄也未陳明擋土牆有裂縫，可證被告庚○○簽請再
    次施工是為掩飾尺寸不合，已經被告己○○於本院坦承不諱
    。
八、證人戊○○於9月4日下午4、5時許到場，新擋土牆的基礎已
    完工，並不知原擋土牆的長、高等情，已經證人戊○○明白
    供述。可證被告己○○、庚○○眼見高清吉不肯罷手，為掩
    飾如上舞弊之情，才找不會洩露秘密的堂弟陳信傳挖毀原擋
    土牆及可供配合的包商即被告甲○○，使後繼施工者不知原
    來的長、高尺寸。已經被告己○○於本院坦白承認。
九、擋土牆第2次施工是由被告甲○○找證人戊○○施工等情，
    除經證人戊○○明確指述，並有證人戊○○庭提經被告甲○○簽名「詠慶」的估價單1紙可憑。
    被告甲○○雖不否認上述估價單的簽名，但辯稱是為使謊話
    圓滿所致。
    被告甲○○對於被告己○○、庚○○前述貪瀆犯行並不知情
    （詳後述理由柒）；被告己○○、庚○○事後邀集被告甲○○及證人丙○○商談第2次施作擋土牆的理由為「現場數量
    與驗收的數量不合，所以把它打掉重做」，已經證人丙○○
    於本院明確結證（95年12月27日審判筆錄第7頁）。因此，
    被告甲○○因工程款領取的問題而受制於被告己○○、庚○○，對於擋土牆第2次施作，縱使曾與陳信傳或戊○○有所
    接觸，被告甲○○主觀上並無為被告己○○、庚○○的貪瀆
    犯行湮滅證據的犯意；對於證人高清吉施作完成的擋土牆也
    無毀損的故意。被告甲○○前述辯解可以採信。
十、被告甲○○辯稱，證人戊○○涉嫌偽證等語，但截至目前為
    止，並無證據足以證明。
    被告己○○辯稱，本案與其另觸犯經最高法院發回更審（原
    審案號：臺灣臺北地方法院90年度訴字第378號）違反貪污
    治罪條例案件應具有連續犯裁判上一罪關係，應併予審理等
    語。
    經查，本案與另案不僅犯罪的動機、情節不相同，犯罪的手
    法也不相同，證人辛○○於本院上訴審結證也堅決否認與被
    告己○○有任何共犯貪污的罪行（上訴卷二第264頁）；且
    本案擋土牆工程並非該公所的年度工程，而是路基突然崩坍
    ，經由烏塗村村長林卻報修的臨時工程。屬於偶發事件，難
    以認定被告己○○於84、85年間為另案犯行時即對本案臨時
    的坍方工程具有浮編、詐領工程款的連續犯概括犯意。所辯
    不能採信，無從併案審理。
十一、被告己○○、庚○○與甲○○所為犯行，事證明確，應予
      依法論科。
伍、被告甲○○所借牌的詠慶公司既未參加比價得標，所開立的
    統一發票即為不實的會計憑證。被告己○○、庚○○及甲○○雖無業務的身分，但與有附隨義務身分的乙○○共犯製作
    不實憑證及行使，依刑法第31條第1項規定，仍以共犯論。
    被告己○○、庚○○及甲○○共同觸犯刑法第216條、215條
    ，以及依刑法第2條第1項前段，比較新舊法，應適用行為時
    即修正前商業會計法第71條第1款犯行，可以認定。
　　被告己○○、庚○○所為，違犯貪污治罪條例第4條第1項第
    3款經辦工程舞弊罪；刑法第216條、第213條行使登載不實
    公文書罪、第215條行使業務上登載不實文書罪；修正前商
    業會計法第71條第1款填製不實會計憑證罪。
    被告甲○○則觸犯刑法第216條、第215條行使業務上登載不
    實文書罪、修正前商業會計法第71條第1款填製不實會計憑
    證罪。
    被告己○○、庚○○彼此就所犯上述各罪間；被告2人與被
    告甲○○（被告甲○○併與未經起訴的乙○○）就觸犯刑法
    第216條、第215條行使業務上登載不實文書罪、修正前商業
    會計法第71條第1款填製不實會計憑證罪，具有犯意聯絡、
    行為分擔，均為共同正犯。
    被告己○○、庚○○所為業務上登載不實文書、公文書登載
    不實犯行，均為行使行為所吸收，均不另罪。
    被告3人就虛開統一發票的犯行，屬於一行為觸犯刑法第216
    條、第215條行使業務上登載不實文書罪及修正前商業會計
    法第71條第1款填製不實會計憑證罪，為想像競合犯，應從
    重論以修正前商業會計法第71條第1款罪行。
    被告己○○、庚○○前後數次行使登載不實公文書犯行，時
    間緊接，所犯罪名相同，顯然出於概括犯意反覆實行，依刑
    法第2條第1項前段，應依修正前刑法第56條規定，論以連續
    犯一罪，並加重刑罰。
    被告己○○、庚○○所犯上述各罪間，因分別具有方法、結
    果的牽連關係，依刑法第2條第1項前段規定，應分別適用修
    正前刑法第55條條牽連犯規定，就被告己○○、庚○○分別
    應從一重罪，論以違反貪污治罪條例第4條第1項第3款經辦
    工程舞弊罪。
陸、原審認被告3人罪證明確，加以論罪科刑有理由；但貪污治
    罪條例規定犯罪所得財物，全部或一部無法追繳時，應追徵
    其價額者，限於所得為金錢以外的其他財物而無法追繳時，
    始應追徵其價額，使其繳納與原物相合的價額。如所得財物
    為金錢而無法追繳時，則應以其財產抵償，不發生追繳價額
    的問題，最高法院85年台上字第2614號判決參照。原審認定
    被告己○○、庚○○因貪污所得為金錢22萬元，於諭知追繳
    時同時宣示應追徵其價額，有所誤會。
    被告甲○○於本案並未因犯罪而有所利得，只因是台北縣石
    碇鄉對外招標公共工程的包商，懾於所承包的多項工程款尚
    未領取，擔心受到被告己○○、庚○○刁難，於不得已情形
    下誤觸法網，原審量處拘禁式機構處遇刑有期徒刑8月，稍
    嫌過重。
    被告3人提起上訴，雖均無理由，已如前述；但基於前述事
    由，應將原判決關於己○○、庚○○及甲○○部分撤銷改判
    。
    審酌被告己○○、庚○○身為公務員，不思誠實清廉、謹慎
    勤勉，所為貪污的手法，犯罪所生危害及犯罪後態度；被告
    甲○○於犯罪的動機、目的，及參予犯罪的情節，事後尚能
    悔悟，犯罪後態度良好等一切情狀，認宜分別量處如主文所
    示主、從刑罰；並就被告甲○○所宣告刑罰，依刑法第2條
    第1項前段，比較行為後易科罰金標準2次修正的結果，適用
    95年7月1日修正施行前刑法第41條第1項前段規定，諭知易
    科罰金的折算標準，並依中華民國96年罪犯減刑條例，減刑
    及宣告易刑標準如主文。
　　被告己○○、庚○○犯罪所得22萬元，應連帶追繳，如全部
　  或一部無法追繳時，應連帶以渠等財產抵償。
柒、被告甲○○無法預見被告己○○、庚○○將不實的會計憑證
    用以實行貪污犯行。被告甲○○並非前述違犯貪污治罪條例
    第4條第1項第3款經辦工程舞弊罪嫌的共犯、被告就乙○○
    偽造敏慶土木包工業估價單並不知情：
一、公訴意旨另略以，被告己○○因所收集參與比價的廠商資料
    仍有不足，再於不詳時地，偽造「敏慶土木包工業」、「許
    正敏」印文，用以偽造報價29萬8千元的「敏慶土木包工業
    」估價單以充數，因而認被告己○○、庚○○及甲○○共犯
    行使偽造私文書犯嫌。
    並認為被告甲○○知悉己○○、庚○○浮報工程款一事，仍
    配合而施作不合規格的擋土牆，而認被告甲○○與告己○○
    、庚○○共犯貪污治罪條例第4條第1項第3款經辦工程舞弊
    罪嫌。
二、訊據被告己○○、庚○○及甲○○均否認如上犯行。被告己○○辯稱：並未提出敏慶土木包工業的估價單，其上印章非
    所刻及盜蓋等語；被告庚○○辯稱：僅負責簽報維修及驗收
    ，有關發包之事非所經辦，不知有誰參與投標，無提出估價
    單必要等語；被告甲○○則辯稱：擋土牆工程不是其得標，
    也未找高清吉施作，只是配合己○○而提出發票及3張估價
    單。28萬元金額是己○○說的，並不知高清吉承作的工程款
    僅有8萬元。敏慶土木包工業的估價單是向乙○○拿的，李
    女未告知是偽造的，不知是偽造的，也未向己○○表示是偽
    造等語。
    經查，有關敏慶土木包工業的估價單是乙○○開給被告甲○○等情，已經證人乙○○於原審調查明確結證：「甲○○說
    他還差1張估價單，我就開給他，沒有問為什麼，金額是甲○○告知…估價單是買現成。其上所蓋印章是公司以前請敏
    慶土木包工業做連帶保證人時，許正敏同意我自行刻印後留
    下…。此次的估價單並未經許正敏授權使用，我什麼都沒說
    ，當場就叫小姐開給甲○○」等語，並有乙○○提出的聯勤
    第202廠工程合約書3份（節本）可憑。
    上述合約上「敏慶土木包工業」及「許正敏」的印章，與本
    案估價單上大小章相同，可認證人乙○○所述，大小章是敏
    慶土木包工業以前當連帶保證人時同意詠慶公司所刻等情為
    事實。
    則估價單上敏慶土木包工業及許正敏的印章，非屬偽刻，可
    以認定。
    上述估價單雖未經許正敏同意使用，但證人乙○○開立敏慶
    土木包工業的估價單的步驟一如之前出具以詠慶公司名義的
    估價單，且乙○○未告知被告甲○○前述盜用之情，也無其
    他證據可證被告甲○○確實知悉估價單未經許正敏授權。被
    告甲○○不知估價單屬偽造，也可認定。
    參酌被告甲○○供稱：湊齊3張估價單後即拿給己○○，不
    知其中1張是偽造，故也未告知己○○有偽造情事等語；以
    及被告甲○○提供的3張估價單均由丁○○收取後交給被告
    己○○審核等情，已經證人丁○○證實；若被告己○○知悉
    敏慶土木包工業的估價單是偽造，應不致再交由丁○○保留
    ，應認被告己○○確實不知敏慶土木包工業的估價單是偽造
    的。
    被告己○○既不知上情，被告庚○○自也難以知悉。公訴人
    認被告3人涉犯偽造估價單的私文書及行使偽造私文書犯行
    ，即有誤會。
    公訴人對於被告甲○○涉嫌與被告己○○、庚○○共同浮報
    價額、數量一情，雖以證人高清吉、黃連春、林卻、林忠信
    、辛○○、丁○○、乙○○、戊○○、丙○○及許正敏等人
    證詞為其論據；經查，證人黃連春、林卻只證明原擋土牆於
    9月4日時尚完好；證人林忠信則證明高清吉有請其向公所查
    詢工程發包之事；證人辛○○則證明原擋土牆曾有2次施工
    情事，新擋土牆將原擋土牆包覆在裡面；證人丁○○證明承
    辦此案，並說明發包及驗收程序；證人乙○○證明確曾提供
    發票及估價單；證人戊○○則證明第2次施工是由甲○○指
    揮；證人丙○○證明提出欣泉包工業估價單；證人許正敏則
    否認提出敏慶包工業的估價單參與投標等語。
    以上證言，均未涉及被告甲○○浮報價額、數量等情，參酌
    證人高清吉於調查局訊問時證稱，甲○○說高清吉做擋土牆
    真好賺，一下就28萬元，才知道己○○要甲○○開立28萬元
    的發票等語；而高清吉也因被告甲○○上述言詞，才委託林
    忠信前往查詢。
    因此，被告甲○○提出發票前應不知高清吉的工程款僅8萬
    元，否認豈非自暴犯行。被告甲○○辯稱，只是單純唯恐自
    已的工程款遭被告己○○、庚○○刁難，而應被告己○○的
    要求提供發票及估價單，不知有舞弊情事，可以採信。
　　公訴人所認被告3人上述犯嫌，並無具體證據足以證明，因
  　公訴人認此部分罪嫌與前述論罪部分，具有方法結果的牽連
    犯裁判上一罪關係，故均不另為無罪諭知。
捌、被告己○○、庚○○指揮陳信傳以挖土機將原擋土牆的兩側
    及基腳土方挖除，使原擋土牆失去支撐而下滑，以免事跡敗
    露，所湮滅者為關係渠2人自己的犯罪證據，與刑法第165條
    湮滅他人刑事證據罪的構成要件不相符。
    被告己○○、庚○○自不另成立湮滅他人刑事證據罪。
玖、刑法第138條所稱公務員職務上所掌管的物品，應以該物品
　　是由公務員本於職務上的關係所掌管為要件。
    本案鄉公所以公款施作的擋土牆，為公用工程之一，與公所
　　公務的執行無關。擋土牆非屬公務員本於職務上關係所掌管
  　的物品。毀損該物，應只構成刑法第354條的普通毀損罪。
    被告己○○、庚○○與共同被告陳信傳挖損證人高清吉施作
    完成的擋土牆犯行，應認是於被告己○○、庚○○前往與證
    人高清吉談判未果後，另行起意的毀損犯行。因未據起訴，
    不在本院審理範圍。
    被告己○○、庚○○與證人高清吉談判未果後，邀集被告甲○○、證人丙○○，商討供詞的一致性，就擋土牆須進行第
    2次施工的說詞為「現場數量與驗收的數量不合，所以把它
    打掉重做」，已經證人丙○○於本院明確結證如前述。可證
    被告甲○○對於拆挖擋土牆重做，並無毀損的故意。
拾、適用法律
一、刑事訴訟法第369條第1項前段、第364條、第299條第1項前
    段。
二、貪污治罪條例第2條前段、第4條第1項第3款、第17條、第10
    條第1項、第2項。
三、修正前商業會計法第71條第1款。
四、刑法第11條前段、第2條第1項前段、第28條、第31條第1項
    、第216條、第213條、第215條、第55條（想像競合）、第
    37條第2項；修正前第56條、修正前第55條（牽連犯）、95
    年7月1日修正施行前第41條第1項前段。
五、中華民國96年罪犯減刑條例第2條第1項第3款、第7條。
六、罰金罰鍰提高標準條例第一條前段、修正前第二條。
七、現行法規所定貨幣單位折算新台幣條例第2條。
本案經檢察官許仲瑩到庭執行職務。
中　　華　　民　　國　　96　　年　　8 　　月　　8　　日
                刑事第六庭審判長法  官  林堭儀
                                法  官  陳玉雲
                                法  官  郭豫珍
以上正本證明與原本無異。
如不服本判決，應於收受送達後十日內向本院提出上訴書狀，其
未敘述上訴之理由者並得於提起上訴後十日內向本院補提理由書
（均須按他造當事人之人數附繕本）。
                                書記官  胡勤義
中　　華　　民　　國　　96　　年　　8 　　月　　9 　　日
附錄：本案論罪科刑法條全文
貪污治罪條例第4條
有下列行為之一者，處無期徒刑或 10 年以上有期徒刑，得併科
新台幣 1 億元以下罰金：
一  竊取或侵占公用或公有器材、財物者。
二  藉勢或藉端勒索、勒徵、強占或強募財物者。
三  建築或經辦公用工程或購辦公用器材、物品，浮報價額、數
量、收取回扣或有其他舞弊情事者。
四  以公用運輸工具裝運違禁物品或漏稅物品者。
五  對於違背職務之行為，要求、期約或收受賄賂或其他不正利
益者。
前項第 1 款至第 4 款之未遂犯罰之。
中華民國刑法第213條
（公文書不實登載罪）
公務員明知為不實之事項，而登載於職務上所掌之公文書，足以
生損害於公眾或他人者，處1年以上7年以下有期徒刑。
中華民國刑法第215條
（業務上文書登載不實罪）
從事業務之人，明知為不實之事項，而登載於其業務上作成之文
書，足以生損害於公眾或他人者，處3年以下有期徒刑、拘役或5
百元以下罰金。
中華民國刑法第216條
（行使偽造變造或登載不實之文書罪）
行使第 210 條至第 215 條之文書者，依偽造、變造文書或登載
不實事項或使登載不實事項之規定處斷。
商業會計法第 71 條
商業負責人、主辦及經辦會計人員或依法受託代他人處理會計事
務之人員有左列情事之一者，處五年以下有期徒刑、拘役或科或
併科新臺幣十五萬元以下罰金：
一、以明知為不實之事項，而填製會計憑證或記入帳冊者。
二、故意使應保存之會計憑證、帳簿報表滅失毀損者。
三、意圖不法之利益而偽造、變造會計憑證、帳簿報表內容或撕
毀其頁數者。
四、故意遺漏會計事項不為記錄，致使財務報表發生不實之結果
者。
五、其他利用不正當方法，致使會計事項或財務報表發生不實之
結果者。
